【裁判字號】    98,保險上,5
【裁判日期】    980506
【裁判案由】    給付保險金
【裁判全文】
臺灣高等法院臺中分院民事判決  98年度保險上字第5號
上  訴  人  丙○○
被上訴人    安聯人壽保險股份有限公司
法定代理人  乙○○
訴訟代理人  子○○
被上訴人    全球人壽保險股份有限公司
法定代理人  辛○○
訴訟代理人  廖瑞鍠律師
複代理人    庚○○
            壬○○
被上訴人    中國人壽保險股份有限公司
法定代理人  甲○○
訴訟代理人  癸○○
            己○○
被上訴人    國華人壽保險股份有限公司
法定代理人  丁○○
訴訟代理人  戊○○
上列當事人間請求給付保險金事件，上訴人對於中華民國97年12
月3日臺灣臺中地方法院97年度保險字第15號第一審判決提起上
訴，本院於98年4月22日言詞辯論終結，判決如下：
    主  文
上訴駁回。
第二審訴訟費用由上訴人負擔。
    事實及理由
壹、程序方面：
    按當事人之法定代理人代理權消滅者，訴訟程序在有法定代
    理人，承受其訴訟以前當然停止，民事訴訟法第170條定有
    明文。被上訴人國華人壽保險股份有限公司（下稱國華人壽
    保險公司）之董事長原為翁世佳，因董事長變更事件仍於主
    管機關審查中，茲由總經理丁○○具狀聲明承受訴訟（見本
    院卷第49頁），核無不合，應予准許。
貳、實體方面：
一、上訴人方面：
  (一)訴外人陳徐莉楹為上訴人之母，上訴人以陳徐莉楹為被保險
    人於民國96年8月31日向被上訴人安聯人壽保險股份有限公
    司（下稱安聯人壽保險公司）投保豐富人生變額萬能壽險，
    保險金額為新台幣（下同）1,000,000元；於96年8月29日向
    被上訴人全球人壽保險股份有限公司（下稱全球人壽保險公
    司）投保QTL定期壽險，保險金額為1,500,000元；於96年8
    月28日向被上訴人中國人壽保險股份有限公司（下稱中國人
    壽保險公司）投保安心定期保險，保險金額為1,000,000元
    、於96年9月1日向被上訴人國華人壽保險公司投保精采人生
    增額終身保險，保險金額為1,500,000元。投保後被保險人
    陳徐莉楹於96年10月22日發生泌尿系出血併感染之症狀，先
    前往就近之陳婦產科診所就醫，隨之發生嚴重惡化，於96年
    10月23日因敗血性休克疑腹腔感染前往中國醫藥大學附設醫
    院急診住院且轉加護重症病房治療，嗣因敗血性休克引起急
    性腎衰竭於96年10月24日身亡。上訴人於向被上訴人請求保
    險給付，惟遭被上訴人等以被保險人陳徐莉楹10多年前有心
    臟瓣膜置換手術及心臟病之既往病史，而主張解除保險契約
    並拒絕理賠。
  (二)被保險人陳徐莉楹之身體狀況，自10多年前接受心臟金屬瓣
    膜置換術後，生活一切正常，也沒有任何繼慢性疾病存在，
    該術後亦無任何後遺症或併發症，且此類手術已屬臨床上相
    當穩定的處置，絕無任何危險或是足以影響被上訴人等危險
    估計之情形。
  (三)訴外人陳徐莉楹投保後才發生尿路感染導致敗血症，繼而引
    發敗血性休克，終致多發急性腎臟衰竭死亡，而尿路性感染
    及敗血症甚至急性腎衰竭，都是被保險人投保前未曾發生過
    之病症。依國內醫學界權威之病理醫師葉曙所著病理學第10
    1頁針對敗血症成因之感染途徑，完全排除心臟器官性或心
    肺循環系之介因，又同書第290頁休克之成因，有感染休克
    之專文，針對感染休克有「通常是尿路感染之後患」之敘述
    ，足見本件被保險人之死因為尿路感染所引發之後遺或併發
    結果，均無任何心臟系之成因存在；又依上訴人向被保險人
    生前就醫之醫院查詢病歷，其中針對被保險人之血液細菌培
    養報告中明確指出被保險人血液中存有大腸桿菌感染之事實
    ，中國醫藥大學附設醫院97年8月27日回函所附病情說明亦
    證實被保險人確實存在細菌性血液感染，縱然不能確定感染
    路徑，但並非否認感染之存在。心臟如有受到細菌感染，都
    會先發生心肌炎、心包膜炎等症狀，進而直接導致心臟衰竭
    ，才是心臟的直接主因，但本件確實因發生感染，且因敗血
    症導致全身器官性衰竭，心臟機能才繼而衰竭，即被保險人
    之感染情形，已經足致死亡結果，至於加成因素或是其他症
    狀，心頻現象只是伴隨出現的結果，不是被上訴人免責之理
    由，除非被上訴人證明其危險性是足以單獨、且直接致被保
    險人死亡之結果，否則要保人雖有未告知之事項，依保險法
    第64條第2項但書之規定，被上訴人等不得據以解除保險契
    約。
  (四)爰依保險契約之法律關係提起本訴，訴之聲明：被上訴人安
    聯人壽保險公司應給付上訴人1,000,000元、被上訴人全球
    人壽保險公司應給付上訴人1,500,000元、被上訴人中國人
    壽保險公司應給付上訴人1,000,000元、被上訴人國華人壽
    保險公司應給付上訴人1,500,000元，及均自97年15日起至
    清償日止按年息10%計算之利息。
二、被上訴人均聲明求為判決駁回上訴人之訴，並分別辯稱：
  (一)被上訴人安聯人壽保險公司：
  1.上訴人於96年8月31日向被上訴人投保豐富人生變額萬能壽
    險乙型（保單號碼：PL00000000），惟該保險契約要保人於
    96年8月31日投保時，於接受保險契約要保書書面詢問，就
    所詢問事項五4.「過去5年內是否因受傷或生病住院治療7日
    以上？」一欄勾選「否」，然據被上訴人於97年1月30日向
    中國醫藥大學附設醫院所調得之病歷摘要（住院紀錄部分）
    顯示被保險人陳徐莉楹於投保前不久之95年12月13日至95年
    12月26日，才曾因心臟瓣膜疾病、心臟衰竭及心律不整等疾
    病住院長達13日，上訴人就該事項竟未據實告知，且該心臟
    重疾足以影響被上訴人對危險之評估，上訴人顯然違反保險
    法第64條之據實告知義務，被上訴人已於97年2月5日發存證
    信函予上訴人解除保險契約並已送達在案。
  2.又據中國醫藥大學附設醫院所調得之病歷摘要（住院紀錄部
    分）：「96.10.23～96.12.24，診斷：1.休克：心因性與感
    染性休克2.呼吸衰竭3.心律不整4.心臟衰竭、瓣膜性心臟病
    （最後死亡）」得知，被保險人於96年10月24日死亡之該等
    原因與上訴人前述未據實告知被上訴人之被保險人心臟病病
    史間實有相當因果關係，此並與被保險人自87年為心臟瓣膜
    置換術、修補術以來，尚接續地分於92年11月18日至同年11
    月20日住院、95年3月7日及同年11月28日門診等治療其心臟
    疾病之事實相符，依保險法第64條及保險契約第7條約定，
    被上訴人並無給付上訴人被保險人身故保險金之義務。
  3.上訴人提出之台中市大里市衛生所開立之死亡證明書，其開
    立之醫師實質上未對被保險人為任何診斷、治療，且未為解
    剖，則其上記載之死因實有可疑。且依民事訴訟法第355條
    第1項規定，公文書僅具有形式上確定力而非實質上確定力
    ，若有反證即可將之推翻，本件被保險人之死因如上述，經
    被保險人死亡前最後就診醫院即中國醫藥大學附設醫院判定
    被保險人係死於心因性與感染性休克、呼吸衰竭、心律不整
    、心臟衰竭及瓣膜性心臟病等心臟相關疾病，則該死亡證明
    書上對被保險人死因之記載並不足採信。
  (二)被上訴人全球人壽保險公司：
  1.上訴人於96年8月29日以訴外人陳徐莉楹為被保險人向被上
    訴人投保定期壽險契約，被保險人於96年10月23日至中國醫
    藥大學附設醫院急診，住進內科加護病房，經醫師診斷為「
    1.休克疑腹腔內感染導致之敗血性休克；2.心室頻脈經急求
    後；3.瓣膜性心臟疾病併心臟衰竭；4.貧血疑上消化道出血
    ；5.休克引發急性腎衰竭」經急救無效。
  2.被保險人曾於95年12月13日至95年12月26日因心臟瓣膜疾病
    、心臟衰竭、心律不整、貧血等疾病至中國醫藥大學附設醫
    院治療共14日，且自95年10月16日起因Ｃ型肝炎門診數次。
    另於94年5月14日、17日及95年10月22日因白帶及泌尿道感
    染等疾病至陳盛全婦產科診所就醫。惟投保時，對被上訴人
    全球人壽書面詢問「過去5年內是否因受傷或生病住院治療7
    日以上？」等事項，均勾選「否」，致嚴重影響被上訴人之
    危險估計，被上訴人於97年2月4日向中國醫藥大學附設醫院
    調取訴外人陳徐莉楹之病歷摘要，知悉本件有解除契約之原
    因後，已依保險法第64條第2項前段之規定，於97年2月22日
    以台北松江路郵局第383號存證信函向上訴人表示解除契約
    之意思表示，並經上訴人收受。本件保險契約既經被上訴人
    合法解除，上訴人不得請求被上訴人給付保險金。
  3.依中國醫藥大學附設醫院97年8月27日院管檔字第097080358
    7號函載稱：「該患原本就有舊疾：嚴重之瓣膜性心臟病，
    經手術後，且有慢性心律不整與心臟衰竭病史」、「來院時
    即呈休克狀態且於急診就發生致命性心律不整（心室頻脈）
    經急救過後，送到加護病房後仍極度不穩定，休克持續惡化
    ，於入加護病房12小時後，再次發生致命性心律不整，經急
    救後無效」，則被保險人有嚴重之心臟疾病宿疾，在急診時
    又發生致命性之心律不整，顯見被保險人之死因與其投保前
    已罹患之心臟疾病有關，即保險事故之發生與要保人未告知
    或不實說明有其或然性、有其關聯性、牽涉、影響及可能性
    ，依最高法院92年度台上字第1761號判決意旨，被上訴人解
    除契約自屬有據。又如被保險人之死因之一係敗血症，上函
    雖另載稱被保險人之血液中有檢測出大腸桿菌，但無法得知
    是否與先前泌尿道感染有無關聯，此也不足以作為有利上訴
    人之認定，蓋依前述最高法院之意旨，仍應由上訴人就「保
    險事故與要保人所未告知或不實說明之事項間之無關聯性，
    證明其必然性」。
 (三)被上訴人中國人壽保險公司：
  1.上訴人於96年8月28日以訴外人陳徐莉楹為被保險人向被上
    訴人投保中國人壽安心定期保險甲型，保單號碼為Ｚ0000000
    000，保險金額為1,000,000元，保險期間自96年8月28日起
    至116年8月28日止，並約定以上訴人為身故保險金之第一順
    位受益人。被保險人陳徐莉楹於96年10月22日至陳盛全婦產
    科就診，並於同年月23日至中國醫藥大學附設醫院急診並轉
    加護病房，後於同年月24日上午8時45分於自宅死亡。
  2.上訴人於投保時，就要保書內「健康聲明及告知」事項中：
    「7.被保險人過去5年內，是否曾因下列疾病而接受醫師治
    療、診療或用藥？風溼性心臟病」、「8.被保險人過去5年
    內是否曾因受傷或生病住院治療7日以上？」及「13.被保險
    人過去1年內是否曾因患有下列疾病而接受醫師治療、診療
    或用藥？（）心臟瓣膜疾病？」等事項皆告知「否」。然
    被保險人陳徐莉楹於95年10月16日至96年10月13日亦多次赴
    診，並經診斷患有急性或未明示之C型病毒性肝炎、心臟衰
    竭等疾病。又於95年12月13日至95年12月26日曾因1.心臟瓣
    膜疾病、2.心臟衰竭、3.心律不整、4.貧血等疾病至中國醫
    藥大學附設醫院住院長達2星期，其住院時之「入院護理評
    估表」之主診斷載明為「心臟衰竭」、且其氧循環心血管部
    分之評估紀錄為「一般性活動引起心悸（呼吸困難）：2。
    輕度」及出院病歷摘要中住院診斷為：心臟瓣膜疾病、因心
    臟衰竭引起之兩邊下肢及腹部水腫，體檢發現之整體表現則
    為慢性病、住院治療經過則包括因被保險人罹患有溶血性貧
    血而施予鐵劑，另西醫出院照護摘要亦詳為記載診斷出被保
    險人罹患有「1.心臟衰竭2.二尖瓣疾患3.心房振顫4.胸（肋
    ）膜炎積水5.充血性心臟衰竭」等資料可資為證。由前揭記
    載可知被保險人身體狀況之差，然而上訴人及被保險人於96
    年8月28日向被上訴人投保時，對於被保險人已罹患有C型肝
    炎、貧血、心臟瓣膜疾病、心臟衰竭等疾病及其因而住院治
    療等情，竟未於要保書上之健康聲明及告知中據實說明，其
    違反據實告知義務之情甚為明顯，且其故意隱匿之健康狀況
    ，乃各項重大疾病及住院之事實，確屬足以變更被上訴人對
    於危險估計之重要事項，被上訴人於97年3月18日以台北體
    育場郵局第00989號存證信函通知上訴人解除契約，上訴人
    於同年月19日收受，被上訴人無給付保險金之義務。
  3.上訴人並未舉證證明被保險人係因泌尿道感染致死之事實，
    此觀中國醫藥大學附設醫院函覆原法院之說明亦記載無法得
    知是否與先前泌尿道感染有無關聯即明，則上訴人主張被保
    險人純因泌尿道感染所致而與其違反告知義務無關，即不足
    採。又泌尿道感染為一般常見之婦女病，通常治療僅需口服
    抗生素3至14天即可治癒，被保險人於96年10月22日赴陳盛
    全婦產科診所就醫時，醫囑僅認休養治療即可，可知其泌尿
    道感染病情程度僅為一般而無立即致命之危險，雖然被保險
    人旋於翌日即因病送醫急診，又於1日內即無法急救而死亡
    ，惟依中國醫藥大學附設醫院於96年10月24日開立之診斷證
    明書上記載：「1.休克疑腹腔內感染導致之敗血性休克；2.
    心室頻脈經急求後；3.瓣膜性心臟疾病併心臟衰竭；4.貧血
    疑上消化道出血；5.休克引發急性腎衰竭」；及病歷摘要上
    關於住院紀錄載為：「1.日期：96.10.23～96.12.24。2.主
    訴症狀期間：腹瀉、低血壓已一天。3.診斷：休克：心因
    性與感染性休克呼吸衰竭心律不整心臟衰竭、瓣膜性
    心臟病（最後死亡）」等內容，均未提及與泌尿道感染相關
    之病情。且入院護理評估單有關氧循環心血管部分之評估紀
    錄為「一般性活動引起心悸（呼吸困難）：3。嚴重、心絞
    痛：2。有壓力，飯後，冷天氣，早超一層樓以上時會」，
    可知被保險人之心臟衰竭嚴重程度，至少為日常生活動量時
    便會引發不適，而依醫學資料顯示，被保險人於95年12月26
    日時心臟衰竭之嚴重程度已達第4級，其五年死亡率為82%。
    上訴人如欲主張被保險人係因尿路感染導致敗血症，與其違
    反告知義務之事項無關，而得適用保險法第64條第2項但書
    之規定，自應由上訴人負舉證責任，且其舉證程度應達於證
    明保險事故與要保人未告知或不實說明之事項間「必然」無
    關聯，始得謂已盡其舉證之責任，如上訴人不能舉證其間無
    關聯之必然性，而就保險事故與違反據實說明義務事項間仍
    存在「或然性」時，上訴人應就其舉證不完全受不利益之判
    決。
  (四)被上訴人國華人壽保險公司：
  1.上訴人於96年9月1日以陳徐莉楹為被保險人向被上訴人投保
    精彩人生增額終身壽險（保單號碼ES010602），保額為1,50
    0,000元。被保險人曾於95年12月13日至95年12月26日因心
    臟瓣膜疾病、心臟衰竭及心律不整等疾病人入住中國醫藥大
    學附設醫院住院長達13天，詎料於96年9月1日投保時，就保
    險契約要保書告知事項第8點「過去5年內是否因受傷或生病
    住院治療7日以上？」竟勾選「否」。依被上訴人核保手冊
    之相關規定，前述心臟重疾已嚴重影響危險之評估，達拒保
    之程度，被上訴人於97年1月29日向中國醫藥大學附設醫院
    調取病歷摘要後，即於97年2月22日依保險法第64條及保險
    契約第7條之約定解除契約並送達上訴人，已據上訴人自認
    ，保險契約既經解除，上訴人之請求即無理由。
  2.上訴人雖以台中縣大里市衛生所開立之死亡證明書為據，主
    張被保險人係因尿路感染導致敗血症，繼而引發敗血性休克
    ，終致多發急性腎臟衰竭死亡，與其未告知之事項無關云云
    ，惟台中縣大里市衛生所開立之死亡證明書雖記載死亡原因
    為「直接引起死亡之疾病或傷害：甲、急性腎衰竭；先行原
    因（甲之原因）：敗血性休克」，惟衛生所醫師開立死亡證
    明書，多係因身故者家屬聲請，僅憑書面資料或家屬陳述作
    判斷，並未進行屍體解剖，為行政相驗，只能證明死亡之結
    果，對於死亡之原因並無證明之效果。況依被保險人於中國
    醫藥大學附設醫院病歷摘要中96年10月23日至96年10月24日
    住院記錄之診斷載明被保險人「休克：心因性與感染性休
    克。呼吸衰竭。心律不整。心臟衰竭、瓣膜性心臟病
    →最後死亡」可知被保險人應是心臟衰竭、瓣膜性心臟病引
    起之心因性與感染性休克導致死亡，與前開死亡證明書死因
    之記載大相逕庭，自不能僅憑死亡證明書即認定被保險人之
    死因。
三、原審審酌兩造提出之攻擊防禦方法後，判決駁回上訴人之訴
    。上訴人不服，提起上訴，於本院聲明：(一)原審判決廢棄；
    (二)被上訴人安聯人壽保險公司應給付上訴人1,000,000元、
    被上訴人全球人壽保險公司應給付上訴人1,500,000元、被
    上訴人中國人壽保險公司應給付上訴人1,000,000元、被上
    訴人國華人壽保險公司應給付上訴人1,500,000元，及均自
    97年15日起至清償日止按年息10%計算之利息；(三)第一、二
    審之訴訟費用由被上訴人負擔。被上訴人於本院答辯聲明均
    為：(一)上訴駁回；(二)訴訟費用由上訴人負擔；(三)如受不利判
    決，願供擔保請准免假執行。
四、上訴人主張其以訴外人陳徐陳莉楹為被保險人，分別於96年
    8月31日、96年8月29日、96年8月28日、96年9月1日向被上
    訴人安聯人壽保險公司、全球人壽保險公司、中國人壽保險
    公司、國華人壽保險公司投保壽險，保險金額依序分別為
    1,000,000元、1,500,000元、1,000,000元、1,500,000元。
    投保後被保險人陳徐莉楹於96年10月23日因敗血性休克疑腹
    腔感染前往中國醫藥大學附設醫院急診住院並轉加護病房治
    療，嗣於96年10月24日8時45分身亡及被上訴人等抗辯被保
    險人陳徐莉楹前曾於95年12月13日至95年12月26日因心臟瓣
    膜疾病、心臟衰竭、心律不整等疾病至中國醫藥大學附設醫
    院住院，並曾經醫師診斷罹有肝炎、貧血等疾病，上訴人於
    投保時就被上訴人等於要保書上書面詢問被保險人之健康及
    就醫紀錄時，對上述事項故意隱匿、為不實之說明，經被上
    訴人等保險公司於知悉後之一個月內，分別於97年2月5日、
    97年2月22日、97年3月18日、97年2月22日向上訴人為解除
    保險契約之意思表示，並經送達予上訴人等事實，為兩造所
    不爭執，均堪信為真正。
五、本件兩造主要爭執之事項為：被上訴人得否以上訴人違反保
    險法第64條第1項及兩造保險契約約定之據實說明義務，據
    以解除兩造之保險契約？上訴人主張保險事故危險之發生與
    其違反據實說明義務無關，是否盡其舉證之責？
  (一)按「訂立契約時，要保人對於保險人之書面詢問，應據實說
    明。要保人故意隱匿，或因過失遺漏，或為不實之說明，足
    以變更或減少保險人對於危險之估計者，保險人得解除契約
    ；其危險發生後亦同。」、「前項解除契約權，自保險人知
    有解除之原因後，經過一個月不行使而消滅；或契約訂立後
    經過二年，即有可以解除之原因，亦不得解除契約。」，保
    險法第64條第1項、第2項前段、第3項定有明文。基於保險
    契約為最大誠信契約及保費公平分擔、契約對價平衡原則，
    課以要保人及被保險人於投保時，對於保險人之書面詢問負
    有據實告知之義務，俾保險人就危險之估計能作正確之判斷
    。蓋於保險事業之經營上，保險人必需就其負擔之危險，知
    悉有關其測定之重要事項，而要保人於契約當事人間係最能
    知悉其事實之一方，故明文規定使要保人負擔此一義務，另
    為求早日確定契約當事人間之關係，保險法第64條第3項復
    特別規定保險人行使解除權之短期除斥期間，以兼顧要保人
    與保險人雙方之權益 。故保險人依保險法第64條規定得解
    除契約，以要保人於訂約時，對於保險人之書面詢問，有不
    實之說明、故意隱匿或過失遺漏，且足以影響保險人保險人
    對於危險之估計為要件，符合上述規定時，保險人即得依前
    揭規定解除契約。
  (二)本件上訴人以訴外人陳徐莉楹為被保險人向被上訴人等投保
    時，於被上訴人等要保書上之書面詢問，就有關被保險人於
    過去5年內是否因受傷或疾病住院7日以上？是否因心臟病、
    心臟瓣膜疾病、肝炎、貧血等疾病接受醫師治療、診療或用
    藥？等事項，均於要保書上勾選「否」，有要保書影本4份
    在卷可憑，且為上訴人所不爭執。然被保險人陳徐莉楹前於
    95年10月16日、95年10月23日、95年10月25日、95年11月1
    日、95年11月29日多次至中國醫藥大學附設醫院就診，經診
    斷為急性或未明示之C型病毒性肝炎、心臟衰竭、水腫；於
    95年12月13日至95年12月26日因心臟瓣膜疾病、心臟衰竭、
    心律不整、貧血等疾病至中國醫藥大學附設醫院住院；復於
    96年1月3日、96年1月31日、96年2月2日、96年3月2日、96
    年3月30日、96年6月20日、96年9月14日因C型肝炎、心臟衰
    竭、水腫、貧血等疾病，至中國醫藥大學附設醫院門診治療
    ，有中國醫藥大學附設醫院97年6月2日院管檔字第09706022
    12號函檢附之陳徐莉楹病歷資料影本可憑（參原審卷一第
    131-239頁）。又被保險人罹有心臟瓣膜疾病、心臟衰竭、
    心律不整、肝炎、貧血等疾病，其後續單獨或加成影響，造
    成保險事故發生之機率，就一般客觀情狀判斷，顯較未罹病
    者為高，則上訴人就上述被上訴人書面詢問事項，未予據實
    說明之行為，自足以變更或減少被上訴人等對本件危險之估
    計，則被上訴人等抗辯上訴人違反據實說明義務且足以影響
    保險人對於危險之估計等情，應堪採信。
  (三)次查「按保險法第64條第2項規定：要保人故意隱匿，或因
    過失遺漏，或為不實之說明，足以變更或減少保險人對於危
    險之估計者，保險人得解除契約；其危險發生後亦同。但要
    保人證明危險之發生未基於其說明或未說明之事實時，不在
    此限。乃保險契約為最大誠信契約，倘要保人有故意隱匿，
    或因過失遺漏，或為不實之說明，足以變更或減少保險人對
    於危險之估計之情事，要保人如主張保險人不得解除保險契
    約，即應就保險事故與要保人所未告知或不實說明之事項並
    無關聯，且該事項已確定對保險事故之發生不具任何影響，
    保險人亦未因該未告知或不實說明之事項，而造成額外之負
    擔，對價平衡並未遭破壞予以證明始可。亦即須就保險事故
    與要保人所未告知或不實說明之事項間之無關聯，證明其必
    然性；倘有其或然性，即不能謂有上開法條但書適用之餘地
    ，保險人非不得解除保險契約。故保險法第64條第2項但書
    之規定，須保險事故與該未據實說明者完全無涉，始有適用
    ，例如未說明己身有肝病，但死亡係車禍者。如未說明之事
    項與保險事故之發生有關聯、牽涉、影響或可能性時，即無
    該但書規定之適用，保險人依該條項解除契約，自不以未告
    知或說明之事項與保險事故之發生有直接之因果關係為限。
    」最高法院92年度台上字第1761號、88年度台上字第2212號
    裁判意旨均可供參照。故要保人如欲主張適用保險法第64條
    第2項但書之規定，自應證明保險事故與其未告知或說明不
    實之事項並無關聯，且須就二者間無關聯證明其「必然性」
    存在，如要保人未能證明無關聯之必然性存在，於該未說明
    之事項與保險事故之發生有關聯之或然性存在時，即無此項
    規定之適用，亦即不以未告知或說明之事項為保險事故發生
    之單獨原因或具有直接因果關係為限。
  (四)本件上訴人主張被保險人係因細菌感染導致敗血性休克、腎
    臟衰竭而生死亡結果，與其前述未告知之事項無關聯云云，
    固據其提出死亡證明書及病理生化檢驗報告影本為證，惟本
    件上訴人係依保險契約受益人之地位，請求被上訴人給付保
    險金，而上訴人及被保險人陳徐陳莉楹於簽約前有隱匿被保
    險人曾患心臟瓣膜疾病之情事，業經被上訴人舉證證明，並
    依法解除契約，則上訴人自應依保險法第64條第2項但書所
    規定就危險之發生未基於其說明或未說明之事實，即對心臟
    瓣膜疾病與因敗血性休克死亡間必然無關聯性負舉證責任。
    按台中縣大里市衛生所開立之死亡證明書固記載死亡原因為
    ：「直接引起死亡之疾病或傷害：甲、急性腎衰竭。先行原
    因：乙（甲之原因）：敗血性休克」等語，惟急性腎衰竭應
    係被保險人死亡當時之生理狀況，且該記載僅在說明被保險
    人死亡之直接原因，尚無從據以認定保險事故之發生「必」
    與上訴人未告知之事項無關聯，又被保險人之病理生化檢驗
    報告亦僅能證明被保險人受有細菌感染之事實，仍非可據為
    排除上訴人未告知事項與保險事故發生無關聯之證明，即本
    件上訴人就此部分之主張，所舉證據均未達證明保險事故與
    其未告知事項無關聯「必然性」存在之程度，依前揭說明，
    自難認上訴人已盡其舉證之責任。又依卷附中國醫藥大學96
    年10月24日診斷證明書、病歷摘要關於96年10月23日至96年
    10月24日住院紀錄之診斷記載及該院97年8月27日院管檔字
    第0970803587號函所附病情說明記載：「該患原本就有舊疾
    ：嚴重之瓣膜性心臟病，經手術後，且有慢性心律不整與心
    臟衰竭病史。來院時即呈休克狀態且於急診就發生致命性心
    律不整（心室頻脈）經急救過後，送到加護病房後仍極度不
    穩定，休克持續惡化，於入加護病房12小時後，再次發生致
    命性心律不整，經急救後無效。故其死因推測為敗血症引發
    心臟功能惡化，發生致死心律不整。」等語，已足認上訴人
    未告知之被保險人患有嚴重之瓣膜性心臟病、心律不整、心
    臟衰竭等事項，雖非本件保險事故發生單獨及直接之原因，
    然與保險事故之發生顯有關聯、牽涉及影響，即與保險事故
    之發生有其或然性，則上訴人主張本件有保險法第64條第2
    項但書之適用，即屬無據。
六、上訴人雖主張被保險人之死亡，非直接肇因於之前的瓣膜問
    題，亦非該手術後急性（敗血性）感染所致，故與其投保前
    心臟瓣膜置換術無關，被保險人係投保後發生細菌感染所致
    敗血症，而敗血症之致死率高達80％，對於敗血症的死亡而
    言，心臟衰竭是直接且必然的結果。縱然並未告知投保前已
    做過的瓣膜置換術，也無涉於本件事故，所以當然可以符合
    保險法第64條但書之規定，被上訴人公司不能曲附解釋，作
    不利益於被保險人之論定，而將保險契約解除云云。惟查被
    保險人陳徐莉楹曾於95年12月13日至95年12月26日因心臟瓣
    膜疾病、心臟衰竭、心律不整、貧血等疾病至中國醫藥大學
    附設醫院治療共計14天，且自95年10月16日起因Ｃ型肝炎門
    診數次。另於94年5月14日、17日及95年10月22日因白帶及
    泌尿道感染等疾病至陳盛全婦產科診所就醫。惟上訴人於96
    年8月29日以被保險人陳徐莉楹投保系爭保險契約時，對被
    上訴人全球人壽保險公司書面詢問「過去五年內是否曾因受
    傷或生病住院治療七日以上？」、「過去五年內是否曾因患
    有下列疾病而接受醫師治療、診療或用藥？Ａ‧‧‧風濕性
    心臟病、先天性心臟病‧‧‧心臟瓣膜畸型、閉鎖不全或狹
    窄…Ｄ肝炎…Ｈ…貧血…」及8.「…過去一年內除上述疾病
    外，曾否被告知罹患下列疾病接受過治療、診療或用藥？…
    尿道炎、血尿、蛋白尿…」，均勾選「否」。要保人或被保
    險人已違反保險法第64條之據實說明義務。再依中國醫藥大
    學附設醫院97年8月27日院管檔字第0970803587號函載稱：
    「該患原本就有舊疾：嚴重之辨膜性心臟病，經手術過後，
    且有慢性心律不整與心臟衰竭病史」「來院時即呈休克狀態
    且於急診就發生致命性心律不整（心室頻脈）經急救過後，
    送到加護病房後仍極度不穩定，休克持續惡化，於入加護病
    房12小時後，再次發生致命性心率不整，經急救後無效」，
    被保險人有嚴重之心臟疾病宿疾，在急診時，又發生有致命
    性之心律不整，顯見被保險人之死因與其投保前已罹患之心
    臟疾病有關，即保險事故之發生與要保人未告知或不實說明
    有其或然性、有其關聯性、牽涉、影響及可能性，依上述最
    高法院92年台上字第1761號民事判決意旨，被上訴人解除保
    險契約自屬有據。又如被保險人之死因之一係敗血症，上述
    函雖另載稱被保險人之血液中有檢測出大腸桿菌，但亦不足
    以作為有利上訴人之認定，蓋依上述最高法院判決意旨，仍
    應由上訴人就「保險事故與要保人所未告知或不實說明之事
    項間之無關聯性，證明其必然性」，即上訴人須就被保險人
    投保前已罹患而未告知之「心臟瓣膜疾病、心臟衰竭、心律
    不整、貧血、白帶及泌尿道感染」等疾病與保險事故間無關
    聯性，證明其必然性。上訴人既未能舉證，以實其說，所辯
    自不能採信。
七、綜上所述，本件上訴人主張被上訴人無解除契約之事由，本
    件事故之發生肇因於被保險人感染敗血症，為不足採；被上
    訴人抗辯上訴人於訂約時，對於被上訴人書面詢問事項有故
    意隱匿及說明不實之行為，違反保險法第64條第1項及兩造
    保險契約約定之據實告知義務，且其未告知之事項足以變更
    或減少被上訴人對危險之估計，復與危險之發生有關聯，尚
    屬可信。則被上訴人於知悉保險契約有解除之原因後，均已
    於除斥期間內向上訴人為解除保險契約之意思表示，並到達
    上訴人，自已生解除契約之效力，是則上訴人執此主張被上
    訴人應給付保險金云云，自屬無據。從而，上訴人依兩造所
    訂保險契約之約定，請求被上訴人給付如聲明所示保險金，
    為無理由，不應准許。原審為上訴人敗訴之判決，並無不合
    。上訴意旨指摘原判決不當，求予廢棄改判，為無理由，應
    予駁回。
八、本件事證已臻明確，兩造其餘主張及舉證，經本院審酌後認
    與判決結果無影響，爰不另一一論述，附此敘明。
參、據上論結，本件上訴為無理由，依民事訴訟法第449條第1項
    、第78條，判決如主文。
中    華    民    國    98    年    5     月    6     日
                  民事第五庭    審判長法  官  林陳松
                                      法  官  鄭金龍
                                      法  官  王重吉
以上正本係照原本作成。
如對本判決上訴，須於收受判決送達後20日內向本院提出上訴書
狀，其未表明上訴理由者，應於提出上訴後20日內向本院提出上
訴理由書（須按他造人數附具繕本）。
上訴時應提出委任律師為訴訟代理人之委任狀。具有民事訴訟法
第466條之1第1項但書或第2項之情形為訴訟代理人者，另應附具
律師及格證書及釋明委任人與受任人有該條項所定關係之釋明文
書影本。
                                      書記官  林玉惠
中    華    民    國    98    年    5     月    7     日
                                                      Ｍ


司法院資訊處製作；財團法人民間司法改革基金會備份。
